【裁判字號】    97,訴,4017
【裁判日期】    971029
【裁判案由】    損害賠償
【裁判全文】
臺灣臺北地方法院民事判決              97年度訴字第4017號
原      告  乙○○
訴訟代理人  王青娥律師
被      告  瑩東企業股份有限公司
法定代理人  丙○○
被      告  甲○○
共      同
訴訟代理人  董德泰律師
            王吾律師
複  代理人  戊○○
上列當事人間請求損害賠償事件，本院於民國97年10月15日言詞
辯論終結，判決如下：
    主      文
被告應連帶給付原告新臺幣陸萬肆仟零壹拾伍元及自民國九十七
年六月十二日起至清償日止，按週年利率百分之五計算之利息。
原告其餘之訴駁回。
訴訟費用由被告連帶負擔十分之一，餘由原告負擔。
本判決原告勝訴部分，於原告以新臺幣貳萬貳仟元為被告供擔保
後，得假執行。但被告於假執行程序實施前以新臺幣幣陸萬肆仟
零壹拾伍元為原告預供擔保，得免為假執行。
原告其餘假執行之聲請駁回。
    事實及理由
一、原告起訴主張：
  (一)其於民國95年5 月13日隨旅行團投宿於臺北縣烏來鄉○○○
    路35號由被告瑩東企業股份有限公司（下稱瑩東公司）所開
    設之三好米溫泉會館，因被告瑩東公司所提供之會館設施不
    良、管理疏失，而被告甲○○身為三好米溫泉會館之館長，
    亦未善盡督導管理之責，以致原告於95年9 月14日上午於房
    間內未置放防滑板之浴室內滑倒，導致脊椎骨折、頭部及身
    體多處挫傷，被告甲○○發覺該情竟於事後將木質防滑板推
    回本應置放之位置，此情業據證人丁○○證稱屬實，被告所
    為自已不法侵害原告之權利。按浴室淋浴間為洗淨身體之處
    ，被告瑩東公司並於浴室內提供沐浴乳以供使用，而沐浴乳
    之類洗淨料會產生泡沫是屬當然，被告瑩東公司自當理解浴
    室淋浴間屬於潮濕易濕滑之處，依消費者保護法第7條第2項
    規定，因其所提供之服務具有危害消費者生命、身體、健康
    、財產之可能者，自應於明顯處為警告標示及緊急處理危險
    之方法，惟被告瑩東公司卻疏於依該規定設置警告標示及緊
    急處理危險之方法，且其提供之服務亦不具備可合理期待之
    安全性，依同法第3 項規定，自應負損害賠償責任，而被告
    甲○○既為被告瑩東公司之受僱人，其不法侵害原告之權利
    ，即應依民法第188條第1項前段由被告負連帶損害賠償責任
    。
  (二)查原告因於浴室內跌倒而受有胸椎第11節爆裂性骨折、背部
    四肢多處挫傷等傷害，此有診斷證明書可證，而原告因至醫
    療院所治療並購買營養品、輔助器及搭乘計程車至醫院治療
    病情，總計支出74,361元。又原告受有上開傷害，除醫囑傷
    後6 個月內無法提重物及激烈運動外，更無法恢復受傷前身
    體狀態，須依賴柺杖支撐行動，因此無法工作迄今約兩年，
    依據行政院主計處公布之95年中華民國臺灣地區家庭生活收
    支調查報告，臺北市每人每月平均消費支出為21,802元，以
    此計算原告所受工作損失即為595,248元（21,802122＝
    523,248，惟原告書狀均記載595,248）。此外，原告受有上
    開傷害之前任職三豐資產管理顧問有限公司副總經理一職，
    因傷後住院治療，疼痛難耐，加以須永久依賴柺杖，造成日
    後永久性傷害，其精神上及肉體上受有莫大之痛苦，而被告
    係以觀光為業，卻疏於注意導致原告受有無法回復之傷害，
    據以請求慰撫金30,391元。以上共計700,000 元，原告自得
    依前開規定及侵權行為之法律關係請求被告連帶賠償。並聲
    明：(一)被告應連帶給付原告700,000 元及自起訴狀繕本送達
    翌日起至清償日止，按週年利率5%計算之利息。(二)願供擔保
    ，請准宣告假執行。
二、被告辯稱：
  (一)原告前已就被告瑩東公司負責人丙○○及被告甲○○提出業
    務過失傷害刑事告訴，然業經臺灣高等法院以96年度上聲議
    字第4346號處分書駁回再議確定，是原告主張被告等人有過
    失云云，顯非有據。且被告經營旅館多年，從未有人在浴室
    跌倒之情發生，顯見並無原告所稱設施不良或管理疏失之情
    形，本件應係原告身上所沖洗之肥皂水未清除留在地面，以
    致於地面濕滑而不慎跌倒所致，實與被告無關。此外，被告
    於三好米溫泉會館房間浴室內所鋪設之磁磚均具有防滑功能
    ，且每日均會作清潔工作，是被告對於三好米溫泉會館浴室
    已經常維持其清潔與安全。而消費者保護法第7條第1項所稱
    「商品或服務未具合理期待之安全性」，應指消費者於通常
    或合理使用下不正常或不合理之危險，若係日常生活上一般
    人通常可認識或可預期之危險，則應由消費者自行承擔，而
    非由企業經營者負擔無過失責任，臺灣高等法院高雄分院96
    年度上易字第198 號判決可參，且該危險亦必須與消費者所
    受損害具有因果關係，始得令企業經營者負損害賠償責任。
    而被告對於三好米溫泉會館之浴室既已經常維持安全與清潔
    ，且鋪設磁磚屬安全低度滑動可能性，顯見亦符合當時科技
    或專業水準可合理期待之安全性。故原告既未舉證被告所提
    供之服務有何瑕疵，亦未就此瑕疵與損害結果間有何因果關
    係存在，且在浴室中沖洗之肥皂如未清除，本易生濕滑，此
    應屬原告日常活中通常可認識或可預見之危險，應由原告自
    行承擔，從而原告所為主張，顯無理由。至於原告所稱木質
    防滑墊，其功能並非防滑之用，而是原告於設計該服務設備
    時，其以不銹鋼為排水溝蓋，因而有失整體美觀，是原告另
    於不銹鋼蓋上加放木質隔板以增加美感，此由加放的木質隔
    板只侷限於一處，並非於全部浴室內均有放置可證。是原告
    已鋪設具有止滑效果之地磚，無論木質隔板是否有防滑效果
    ，或僅為裝飾用，均不會改變地磚具有止滑效果，亦即被告
    就該服務設備之安全性已盡注意義務，並符合當時科技水準
    可合理期待之安全性，原告所為主張，當屬無據。退步言之
    ，縱使被告提供服務有瑕疵，原告未清除地面所殘餘之肥皂
    ，致損害之發生擴大，亦係與有過失，應減輕被告賠償責任
    。
  (二)另有關原告主張之金額部分，原告就其醫療行為以外之費用
    ，並未舉證與本件損害有何關連，而其主張之交通費，是否
    與其住所及醫院間之交通往來費用相當，亦未見原告進一步
    舉證，自難採認。至工作損失部分，依原告提出之診斷證明
    書所示，尚無從證明原告所受傷害無法回復，且原告受傷前
    有無工作能力及其損失為何，均未具體舉證，僅泛以行政院
    主計處公布之臺北市每人每月平均消費支出無據，實無理由
    。其主張之慰撫金，被告亦予以否認。並聲明：(一)原告之訴
    及假執行之聲請均駁回。(二)如受不利判決，願供擔保請准免
    為假執行之宣告。
三、兩造不爭執之事項：
  (一)原告於95年5 月13日至被告所開設位於臺北縣烏來鄉○○○
    路35號三好米溫泉會館住宿。
  (二)三好米溫泉會館於當日並未取得旅館業登記證。
  (三)被告於原告所住宿之房間浴室內放置有木質地墊。
  (四)被告未於浴室內標示「注意地板濕滑」等類似警告標示。
四、兩造協議後簡化之爭點：
  (一)被告擺設木質地板之目的為何？
  (二)被告擺設木質地板是否有置放於正確之位置？
  (三)被告是否有清潔浴室地板，以避免地板生苔？
  (四)被告所提供之服務是否具有可合理期待之安全性？原告接受
    被告提供之服務有無以一般正常方式使用？
  (五)原告是否於95年5 月14日在被告瑩東公司開設之三好米溫泉
    會館之客房浴室內跌倒而受有診斷證明書上記載之傷勢？
  (六)原告主張之金額是否有理由？
五、本院之判斷：
  (一)按從事設計、生產、製造商品或提供服務之企業經營者，於
    提供商品流通進入市場，或提供服務時，應確保該商品或服
    務，符合當時科技或專業水準可合理期待之安全性。商品或
    服務具有危害消費者生命、身體、健康、財產之可能者，應
    於明顯處為警告標示及緊急處理危險之方法。企業經營者違
    反前二項規定，致生損害於消費者或第三人時，應負連帶賠
    償責任。但企業經營者能證明其無過失者，法院得減輕其賠
    償責任。消費者保護法第7條定有明文。且依同法第7 條之1
    第1 項規定，企業經營者主張其商品於流通進入市場，或其
    服務於提供時，符合當時科技或專業水準可合理期待之安全
    性者，就其主張之事實負舉證責任。查被告瑩東公司經營三
    好米溫泉會館，提供住宿、泡湯等服務及販賣餐飲商品而為
    營業，其為消費者保護法第2條第2款所指之企業經營者，當
    屬無疑。且兩造並不爭執原告於95年5 月13日至被告瑩東公
    司所開設之三好米溫泉會館住宿，則其接受此等住宿服務，
    為最終使用者而無其他另為營業之行為，自屬以消費為目的
    而接受服務之人，而為消費者保護法第2條第1款所規定之消
    費者，亦可認定。從而，本件當有消費者保護法之適用，且
    原告依消費者保護法第7條第3項規定提起訴訟，主張被告瑩
    東公司提供住宿服務，未能確保服務符合當時科技或專業水
    準可合理期待之安全性，且其服務具有危害消費者生命、身
    體、健康、財產之可能者，卻未於明顯處為警告標示及緊急
    處理危險之方法，而致其受有損害請求損害賠償，只須舉證
    其因被告瑩東公司違反消費者保護法第7條第1項、第2 項之
    規定而受有損害即為已足，如被告瑩東公司主張其商品於流
    通進入市場，或其服務於提供時，符合當時科技或專業水準
    可合理期待之安全性者，自應就其主張之事實負舉證責任。
  (二)查被告瑩東公司所開設之三好米溫泉會館，位處臺北縣烏來
    鄉之溫泉區，乃國人前往享受山林美景及溫泉之觀光勝地，
    而旅客前往該區溫泉旅館住宿，必當使用館內與溫泉相關之
    設施，此為眾所周知之事。而依經驗法則，溫泉飯店內房間
    浴室於淋浴或浸泡溫泉時，必然因溫泉水噴濺、浸潤而造成
    地板濕滑之現象，且依被告所自陳，其在浴室內所鋪設之地
    磚具有止滑之效果，顯見被告亦早已預見消費者在浴室內浸
    泡溫泉時，有因地板濕滑而造成危險之可能，故鋪設止滑地
    磚以為因應。是以，浴室內地板因濕滑容易造成使用者滑倒
    而受有傷害，此為事理之常，且為被告瑩東公司所預見，則
    其所提供之浸泡溫泉等服務，即具有危害消費者生命、身體
    、健康之潛在性風險，自應施加相關措施以確保該服務符合
    當時科技或專業水準可合理期待之安全性，避免造成使用者
    受有人身傷害，並應於明顯處為警告標示及緊急處理危險之
    方法。
  (三)而查被告瑩東公司固然於三好米溫泉會館之浴室內使用具止
    滑效果之地磚，此有實驗室測試報告在卷足參（本院卷第10
    2頁至第103頁），且兩造並不爭執被告在原告所住宿之房間
    浴室內放置有木質地墊。惟依證人丁○○之證詞及所繪製之
    現場圖可知（本院卷第134頁至反面、第137頁），原告所住
    宿房間浴室內擺設之木質地墊，並未置於淋浴用蓮蓬頭下方
    ，而係置於浴室門口處，至其本身所住宿房間浴室內之木質
    地墊，則係放置於蓮蓬頭下方，顯見原告所住宿房間浴室內
    之木質地墊擺設方式，與其他人所使用房間浴室內擺設方式
    不同。而查該木質地墊係以長條木板釘合組成，此有照片在
    卷可稽（臺灣臺北地方法院檢察署95年度偵字第20686 號偵
    查卷第20頁至第24頁），衡諸經驗法則，木質物料具有較高
    之防滑係數，則將木質地墊擺設於浴室地板上，其目的當在
    於避免使用者直接踩踏於濕滑之地磚上而具有止滑功效，被
    告辯稱擺放木質地墊目的在於美觀云云，顯屬無據，且其目
    的如果真在於追求美觀，何以未全面鋪設而僅侷限於特定範
    圍，據此更顯被告所辯非真，自難採信。準此，被告瑩東公
    司在三好米溫泉會館房間浴室內擺設木質地墊，其目的既在
    於提供防滑之功效，自應將木質地墊置於正確之位置始能達
    其功效，而浴室內最易濕滑跌倒之處即在於淋浴用蓮蓬頭下
    方及浴缸進出之處，則被告瑩東公司即應將木質地墊置於該
    處，始足認其所提供之溫泉浸泡服務已符合當時科技或專業
    水準可合理期待之安全性。然依前開所查，被告瑩東公司並
    未將木質地墊置於淋浴用蓮蓬頭下方，原告主張被告瑩東公
    司所提供之浸泡溫泉服務不符合當時科技或專業水準可合理
    期待之安全性，違反消費者保護法第7條第1項之規定，即可
    採信。此外，兩造並不爭執被告瑩東公司未於原告住宿之浴
    室內標示「注意地板濕滑」等類似警告標示，則依前開所述
    ，被告瑩東公司所提供之浸泡溫泉服務既然具有危害消費者
    生命、身體、健康之潛在性風險，其應即依消費者保護法第
    7條第2項規定於明顯處為警告標示及緊急處理危險之方法，
    而被告瑩東公司既未依此而為，原告主張被告瑩東公司違反
    消費者保護法第7條第2項規定，當屬有據，堪以採信。
  (四)至於被告雖辯稱其提供服務已符合當時科技或專業水準可合
    理期待之安全性，且無須於明顯處為警告標示及緊急處理危
    險之方法云云，均未依消費者保護法第7條之1第1 項規定提
    出證據，所辯自非可信。況且原告住宿三好米溫泉會館，於
    房間浴室內使用淋浴及浸泡溫泉之相關設施，核屬合理正當
    之使用方式，且在浴室內淋浴清洗而留有泡沫本屬正常情節
    ，更因此情形有可能導致浴室地板濕滑，而須仰賴被告提供
    相關防滑措施，以符合當時科技或專業水準可合理期待之安
    全性，自不得導果為因苛求消費者自行保持浴室地板乾爽，
    企圖免除企業經營者之保護義務。被告辯稱原告未將泡沫清
    除、與有過失云云，既無實證，又為原告所否認，且有違法
    理，實非可採。另被告瑩東公司之法定代理人以及被告甲○
    ○雖經上開偵查案件為不起訴處分，且經臺灣高等法院以96
    年度上聲議字第4346號處分書駁回再議確定，此經本院調取
    相關卷宗核閱屬實，然本院既已依相關證據認定事實如上，
    且民事判決認定事實本不受刑事案件之拘束，被告執此為利
    己之辯解，要屬無據，併此敘明。
  (五)再查，原告主張被告甲○○為被告瑩東公司所開設三好米溫
    泉會館之館長為受僱人，業為被告所自承，自堪信為真。而
    依本院上開認定，浴室內之木質地墊應放置於蓮蓬頭下方，
    然原告使用之浴室內木質地墊並未正確放置於蓮蓬頭下方，
    顯見其管理上確有所缺失。而被告甲○○身為三好米溫泉會
    館之館長，綜理全館事務，對於會館內之各項設施、服務是
    否符合規定且具備相當安全性等事項，自有監督指導之責。
    是原告所使用浴室內之木質地墊既未擺設於正確之位置，顯
    係因被告甲○○未能善盡督導責任所致，原告主張被告甲○
    ○就其所受傷害之發生有過失，自可採信。
  (六)查原告住宿三好米溫泉會館，於95年5 月14日在房間浴室內
    跌倒之事實，業據證人丁○○證稱屬實（本院卷第134 頁反
    面），且其因此受有胸椎第11節爆裂性骨折、背部四肢多處
    挫傷等傷害，則有臺北市立聯合醫院診字第957 號甲種診斷
    證明書在卷可稽（本院卷第7 頁），而原告於該日受傷後即
    由臺北縣政府消防局立即運送至臺北市立聯合醫院陽明院區
    診治，亦有臺北縣政府消防局執行救護服務證明附卷可參（
    本院卷第138頁）。是原告主張其於95年5月14日在三好米溫
    泉會館房間浴室內跌倒而受有前揭傷害等情，應屬事實，堪
    以採信。被告雖予否認，惟未盡舉證之責，要難採信。而按
    按從事設計、生產、製造商品或提供服務之企業經營者，於
    提供商品流通進入市場，或提供服務時，應確保該商品或服
    務，符合當時科技或專業水準可合理期待之安全性。商品或
    服務具有危害消費者生命、身體、健康、財產之可能者，應
    於明顯處為警告標示及緊急處理危險之方法。企業經營者違
    反前二項規定，致生損害於消費者或第三人時，應負連帶賠
    償責任。但企業經營者能證明其無過失者，法院得減輕其賠
    償責任。消費者保護法第7 條定有明文。次按受僱人因執行
    職務，不法侵害他人之權利者，由僱用人與行為人連帶負損
    害賠償責任。民法第188條第1項前段定有明文。且不法侵害
    他人之身體或健康者，對於被害人因此喪失或減少勞動能力
    或增加生活上之需要時，應負損害賠償責任。又不法侵害他
    人之身體、健康、名譽、自由、信用、隱私、貞操，或不法
    侵害其他人格法益而情節重大者，被害人雖非財產上之損害
    ，亦得請求賠償相當之金額。民法第193條第1項、第195 條
    第1 項前段亦分別定有明文。末按損害賠償，除法律另有規
    定或契約另有訂定外，應以填補債權人所受損害及所失利益
    為限。民法第216條第1項亦有明文。本件原告既因被告瑩東
    公司違反消費者保護法第7條第1項、第2 項規定而受有損害
    ，且被告甲○○為被告瑩東公司之受僱人，於執行職務時因
    未盡督導責任之過失不法行為導致原告受有上開傷害，原告
    自得依上開規定請求被告連帶賠償其所受損害。茲就其請求
    之金額審酌如下：
    (1)查原告因受有上開傷害自95年5 月14日至95年10月17日止
      ，共計支出醫療費用自負額及部分負擔共22,724元（2,56
      2＋18,785＋1,377＝22,724），業據提出聯合醫院陽明院
      區門診醫療費用證明書及臺北市立聯合醫院住院醫療費用
      證明書為證（本院卷第50頁至第51頁），且此費用乃因治
      療前揭傷害所支出，顯有因果關係，原告此部分主張，自
      堪信為真。至於其主張之其餘費用包括醫療院所向健康保
      險局申報之金額，以及與前開日期重疊醫療費用收據所載
      之金額（本院卷第52頁、第54頁至第59頁），並非其所受
      之損害且有重複請求之情形，自不應准許。另原告主張支
      出助行器費用900元、4C Flex背架費用10,000元，業已提
      出統一發票為證，且前揭診斷證明書亦記載原告應使用背
      部支架，是此物品核屬原告因受傷害所必須使用之物品，
      具有因果關係，應予准許。至於原告主張購買高鈣、葡萄
      糖胺、中藥等其餘物品而支出之費用，其所提出之統一發
      票並無名稱記載，且未舉證此等支出與其所受傷害間有何
      因果關係，不應准許。此外，原告主張因治療上開傷害須
      搭乘計程車至醫療院所而支出計程車資，固提出計程車收
      據為證（本院卷第61頁至第62頁），惟各該收據上均未載
      明搭車日期以及地點，顯難認定確屬原告於前開就診日期
      至醫療院所而支出之費用，即非增加生活上需要，於法不
      合，亦不應准許。
    (2)原告雖主張其因受有上開傷害無法工作兩年，並以臺北市
      每人每月平均消費支出21,802元為計算基準，請求被告給
      付595,248 元云云，惟依原告所提出之診斷證明書，並無
      法證明原告因受有傷害而無法工作之期間為兩年，甚且診
      斷證明書根本未記載原告將因此而無法工作，原告主張無
      法工作兩年，尚嫌無據。且原告於此主張工作損失，自應
      舉證其確有工作及其收入為何，而原告雖提出名片為證（
      本院卷第63頁），然為被告所否認，且其又未提出其他證
      據為證，自難以採信。況臺北市每人每月平均消費支出，
      乃臺北市民因消費所支出之費用，此與原告工作收入有何
      關連，亦未見原告加以舉證，要難採信。從而，原告主張
      被告應連帶給付工作損失595,248元，實無從准許。
    (3)末查，原告因受有上開傷害而須使用背部支架6 個月，此
      為診斷證明書所載，是原告自受有相當之精神上痛苦，且
      本件事發至今業已兩年有餘，被告卻未曾予以適度賠償，
      對於消費者使用設備受有損害漠不關心，實非可取，爰斟
      酌上開各情，本院認原告主張之非財產上損害賠償30,391
      元，尚屬相當，應予准許。
    (4)從而，原告所得請求之損害賠償金額，即為64,015元（22
      ,724 ＋900＋10,000＋30,391＝64,015），逾此之請求，
      則非有據。
六、綜上所述，原告主張被告瑩東公司違反消費者保護法第7 條
    第1項、第2項規定，以及被告甲○○過失不法侵害其權利，
    應屬真實，然其主張之金額，則僅部分有據。是其依消費者
    保護法第7條第3項以及侵權行為損害賠償之規定，請求被告
    連帶給付64,015元及自起訴狀繕本送達翌日即97年6 月12日
    起至清償日止，按週年利率5%計算之利息，為有理由，應予
    准許。逾此部分之請求，則無理由，應予駁回。
七、兩造分別陳明願供擔保請准宣告假執行或免為假執行，關於
    原告勝訴部分，核無不合，爰分別酌定相當之擔保金額，予
    以准許。至原告敗訴部分，假執行之聲請失所附麗，應予駁
    回。
八、本件事證已臻明確，兩造其餘攻擊防禦方法及未經本院援用
    之證據，核與判決之結果不生影響，爰不予逐一論駁，併此
    敘明。
九、訴訟費用負擔之依據：民事訴訟法第79條、第85條第2項。
中    華    民    國    97    年    10    月    29    日
                  民事第四庭    法  官  余明賢
以上正本係照原本作成
如對本判決上訴，須於判決送達後20日內向本院提出上訴狀
中    華    民    國    97    年    10    月    29    日
                                書記官  楊勝欽


司法院資訊處製作；財團法人民間司法改革基金會備份。
